---
keep_tex: yes
latex_engine: xelatex
title: "Modelos Lineares I"
author:
  - Daniel dos Santos
  - Lyncoln Sousa de Oliveira
date: "25 de Novembro de 2019"
header-includes:
   - \usepackage[portuguese]{babel}
   - \usepackage{caption}
   - \usepackage{listings}
   - \usepackage{float}
output:
  pdf_document
---

\captionsetup[table]{skip=2.3pt}

```{r setup, include=FALSE}
knitr::opts_chunk$set(echo = TRUE)
```

## a) Especificando o modelo teórico. (Modelo A ajustado veja as tabelas \hyperref[tab:summary_a]{\underline{tabela \ref*{tab:summary_a}}} e \hyperref[tab:anova_a]{\underline{tabela \ref*{tab:anova_a}}})

$$Y_i = \beta_0 + \beta_1 X_{i,1} + \beta_2 X_{i,2} + \beta_3 X_{i,3} + \beta_4 X_{i,4} + \varepsilon_i;\quad i = 1,2, \dots, 54$$
**Onde: **  
$Y_i$: Tempo de vida em escala logarítmica do i-ésimo paciente;  
$X_{i,1}$: Idade do i-ésimo paciente;  
$X_{i,2} = \begin{cases} 1, & \mbox{se o i-ésimo paciente é do sexo feminino;} \\ 0, & \mbox{c.c.} \end{cases}$  
$X_{i,3} = \begin{cases} 1, & \mbox{se o i-ésimo paciente tem histórico de  uso de alcool severo;} \\ 0, & \mbox{c.c.} \end{cases}$   
$X_{i,4} = \begin{cases} 1, & \mbox{se o i-ésimo paciente tem histórico de  uso de alcool moderado;} \\ 0, & \mbox{c.c.} \end{cases}$    
$\beta_0$: É intercepto do modelo, neste caso, sem interpretação prática;  
$\beta_1$: Variação do tempo de vida em escala logarítimica para cada unidade de idade;  
$\beta_2$: Efeito do tempo de vida em escala logarítimica quando o indivíduo é do sexo feminino;  
$\beta_3$: Efeito do tempo de vida em escala logarítimica quando o indivíduo possui histórico de álcool severo;  
$\beta_4$: Efeito do tempo de vida em escala logarítimica quando o indivíduo possui histórico de álcool moderado;  
$\varepsilon_i$: Erro aleatório do i-ésimo paciente;    

**Onde as hipóteses básicas são:**  
$E[\varepsilon_i] = 0;\quad i = 1,2 \dots, 54;$  
$Var(\varepsilon_i) = \sigma^2; \quad i = 1,2 \dots, 54;$  
$Cor(\varepsilon_i,\varepsilon_j) = 0;\quad i = 1,2 \dots, 54; \quad i \neq j;$   
$\varepsilon_i \sim N(0,\sigma^2);\quad i = 1,2 \dots, 54;$


## Testes de hipóteses para avaliar significância entre as variáveis do estudo. Para $\alpha = 5\%$ e $n = 54$.

### Teste de Hipótese para $\beta_0$

**Passo 1:**
Definição das Hipóteses.

$$
  \begin{cases}
    H_0:\beta_0 = 0; \\ 
    H_1:\beta_0 \neq 0;
  \end{cases}
$$
**Passo 2:**
Calculo da Estatística de teste sob $H_0$.
$$T = \frac{\hat{\beta_0}}{\sqrt{\hat{Var}(\hat{\beta_0)}}} \sim T_{49}$$
\begin{center} 
desta forma,
$$t_{obs} = 22.092;$$
\end{center}
Veja a \hyperref[tab:summary_a]{\underline{tabela \ref*{tab:summary_a}}} 
  
**Passo 3:**
Região Crítica.
$$RC = \{t \in R:t>t_{49; 0,025} = 2,009575 \quad ou \quad t<-t_{49;0,025} = -2,009575\}$$

**Passo 4:**
Tomada de decisão.

Como obteve-se um $t_{obs} = 22.092$, então $t_{obs} \in RC$, desta forma, rejeitamos a hipótese nula a um nível de significância $\alpha = 5\%$. Conclui-se. com base no teste $T$ que o intercepto é significativo.


### Teste de Hipótese para $\beta_1$

**Passo 1:**
Definição das Hipóteses.

$$
  \begin{cases}
    H_0:\beta_1 = 0; \\ 
    H_1:\beta_1 \neq 0;
  \end{cases}
$$
**Passo 2:**
Calculo da Estatística de teste sob $H_0$.
$$T = \frac{\hat{\beta_1}}{\sqrt{\hat{Var}(\hat{\beta_1)}}} \sim T_{49}$$
\begin{center} 
onde,
$$\hat{Var}(\hat{\beta_1}) = \frac{\hat{\sigma}^2}{\sum\limits_{i=1}^{54}(X_{i,1}-\bar{X}_1)^2};$$
desta forma,
$$t_{obs} = -0,886;$$
\end{center}
Veja a \hyperref[tab:summary_a]{\underline{tabela \ref*{tab:summary_a}}} 
  
**Passo 3:**
Região Crítica.
$$RC = \{t \in R:t>t_{49; 0,025} = 2,009575 \quad ou \quad t<-t_{49;0,025} = -2,009575\}$$

**Passo 4:**
Tomada de decisão.

Como obteve-se um $t_{obs} = -0,886$, então $t_{obs} \notin RC$ (verifique a \hyperref[fig:rct]{\underline{figura \ref*{fig:rct}}}), desta forma, não rejeitamos a hipótese nula a um nível de significância $\alpha = 5\%$. Conclui-se. com base no teste $T$ que não existe uma relação estatisticamente  significante entre a idade ($X_1$) e o tempo de vida do paciente em escala logarítimica ($Y$).


### Teste de Hipótese para $\beta_2$

**Passo 1:**
Definição das Hipóteses.

$$
  \begin{cases}
    H_0:\beta_2 = 0; \\ 
    H_1:\beta_2 \neq 0;
  \end{cases}
$$
**Passo 2:**
Calculo da Estatística de teste sob $H_0$.
$$T = \frac{\hat{\beta_2}}{\sqrt{\hat{Var}(\hat{\beta_2)}}} \sim T_{49}$$
\begin{center} 
onde,
$$\hat{Var}(\hat{\beta_2}) = \frac{\hat{\sigma}^2}{\sum\limits_{i=1}^{54}(X_{i,2}-\bar{X}_2)^2};$$
desta forma,
$$t_{obs} = -2,012;$$
\end{center}
Veja a \hyperref[tab:summary_a]{\underline{tabela \ref*{tab:summary_a}}} 
  
**Passo 3:**
Região Crítica.
$$RC = \{t \in R:t>t_{49; 0,025} = 2,009575 \quad ou \quad t<-t_{49;0,025} = -2,009575\}$$

**Passo 4:**
Tomada de decisão.

Como obteve-se um $t_{obs} = -2,012$, então $t_{obs} \in RC$ (verifique a \hyperref[fig:rct]{\underline{figura \ref*{fig:rct}}}), desta forma, rejeitamos a hipótese nula a um nível de significância $\alpha = 5\%$. Conclui-se. com base no teste $T$ que existe uma relação estatisticamente  significante entre o sexo do paciente ($X_2$) e o tempo de vida em escala logarítimica ($Y$).


### Teste de Hipótese para $\beta_3$

**Passo 1:**
Definição das Hipóteses.

$$
  \begin{cases}
    H_0:\beta_3 = 0; \\ 
    H_1:\beta_3 \neq 0;
  \end{cases}
$$
**Passo 2:**
Calculo da Estatística de teste sob $H_0$.
$$T = \frac{\hat{\beta_3}}{\sqrt{\hat{Var}(\hat{\beta_3)}}} \sim T_{49}$$
\begin{center} 
onde,
$$\hat{Var}(\hat{\beta_3}) = \frac{\hat{\sigma}^2}{\sum\limits_{i=1}^{54}(X_{i,3}-\bar{X}_3)^2};$$
desta forma,
$$t_{obs} = -2,1891;$$
\end{center}
Veja a \hyperref[tab:summary_a]{\underline{tabela \ref*{tab:summary_a}}} 
  
**Passo 3:**
Região Crítica.
$$RC = \{t \in R:t>t_{49; 0,025} = 2,009575 \quad ou \quad t<-t_{49;0,025} = -2,009575\}$$

**Passo 4:**
Tomada de decisão.

Como obteve-se um $t_{obs} = -2,1891$, então $t_{obs} \in RC$ (verifique a \hyperref[fig:rct]{\underline{figura \ref*{fig:rct}}}), desta forma, rejeitamos a hipótese nula a um nível de significância $\alpha = 5\%$. Conclui-se. com base no teste $T$ que existe uma relação estatisticamente  significante entre o consumo moderado de álcool ($X_3$) e o tempo de vida em escala logarítimica ($Y$).

### Teste de Hipótese para $\beta_4$

**Passo 1:**
Definição das Hipóteses.

$$
  \begin{cases}
    H_0:\beta_4 = 0; \\ 
    H_1:\beta_4 \neq 0;
  \end{cases}
$$
**Passo 2:**
Calculo da Estatística de teste sob $H_0$.
$$T = \frac{\hat{\beta_4}}{\sqrt{\hat{Var}(\hat{\beta_4)}}} \sim T_{49}$$
\begin{center} 
onde,
$$\hat{Var}(\hat{\beta_4}) = \frac{\hat{\sigma}^2}{\sum\limits_{i=1}^{54}(X_{i,4}-\bar{X}_4)^2};$$
desta forma,
$$t_{obs} = -2,012;$$
\end{center}
Veja a \hyperref[tab:summary_a]{\underline{tabela \ref*{tab:summary_a}}} 
  
**Passo 3:**
Região Crítica.
$$RC = \{t \in R:t>t_{49; 0,025} = 2,009575 \quad ou \quad t<-t_{49;0,025} = -2,009575\}$$

**Passo 4:**
Tomada de decisão.

Como obteve-se um $t_{obs} = -2,619$, então $t_{obs} \in RC$ (verifique a \hyperref[fig:rct]{\underline{figura \ref*{fig:rct}}}), desta forma, rejeitamos a hipótese nula a um nível de significância $\alpha = 5\%$. Conclui-se. com base no teste $T$ que existe uma relação estatisticamente  significante entre o consumo severo da álcool ($X_4$) e o tempo de vida em escala logarítimica ($Y$).


**Escolha do modelo**
Pelo teste de hipótese T de significância individual que a variável "Idade" não possui efeito estatisticamente significativo, logo prefere-se a escolha de um modelo que não leva em conta a variável Idade. Escolhe-se o modelo que leva em conta as variáveis dummy: "Sexo", "Histórico de álcool", para um nível alfa de significância de 5%, todas essas variáveis possuem efeito estatisticamente significativo.  

O modelo adotado é: (Modelo B ajustado veja as tabelas \hyperref[tab:summary_b]{\underline{tabela \ref*{tab:summary_b}}} e \hyperref[tab:anova_b]{\underline{tabela \ref*{tab:anova_b}}})
$$Y_i = \beta_0 + \beta_1 X_{i,1} + \beta_2 X_{i,2} + \beta_3 X_{i,3} + \varepsilon_i;\quad i = 1,2, \dots, 54$$
**Onde: **  
$Y_i$: Tempo de vida em escala logarítmica do i-ésimo paciente;  
$X_{i,1} = \begin{cases} 1, & \mbox{se o i-ésimo paciente é do sexo feminino;} \\ 0, & \mbox{c.c.} \end{cases}$  
$X_{i,2} = \begin{cases} 1, & \mbox{se o i-ésimo paciente tem histórico de  uso de alcool severo;} \\ 0, & \mbox{c.c.} \end{cases}$   
$X_{i,3} = \begin{cases} 1, & \mbox{se o i-ésimo paciente tem histórico de  uso de alcool moderado;} \\ 0, & \mbox{c.c.} \end{cases}$    
$\beta_0$: É intercepto do modelo, é o efeito causado no tempo de vida em escala logarítimica, quando o paciente é do sexo feminino e não possui histórico de álcool;  
$\beta_1$: Efeito do tempo de vida em escala logarítimica quando o indivíduo é do sexo feminino;  
$\beta_2$: Efeito do tempo de vida em escala logarítimica quando o indivíduo possui histórico de álcool severo;  
$\beta_3$: Efeito do tempo de vida em escala logarítimica quando o indivíduo possui histórico de álcool moderado; 
$\varepsilon_i$: Erro aleatório do i-ésimo paciente;    

**Onde as hipóteses básicas são:**  
$E[\varepsilon_i] = 0;\quad i = 1,2 \dots, 54;$  
$Var(\varepsilon_i) = \sigma^2; \quad i = 1,2 \dots, 54;$  
$Cor(\varepsilon_i,\varepsilon_j) = 0;\quad i = 1,2 \dots, 54; \quad i \neq j;$   
$\varepsilon_i \sim N(0,\sigma^2);\quad i = 1,2 \dots, 54;$

## b) Avaliar a significância do efeito global das variáveis “Histórico de álcool” e "Sexo" usando o teste F de comparabilidade de modelos.

### Teste de Hipótese para comparação do modelo reduzido que leva em conta apenas a variável "Sexo" (Modelo C ajustado veja as tabelas \hyperref[tab:summary_c]{\underline{tabela \ref*{tab:summary_c}}} e \hyperref[tab:anova_c]{\underline{tabela \ref*{tab:anova_c}}}) contra o modelo completo, que leva em conta as variáveis "Sexo" e "Histórico de álcool"

**Passo 1:**
Definição das Hipóteses.

$$
  \begin{cases}
    H_0:Y = \beta_0 + \beta_1X_{i,1} + \varepsilon_i; \\ 
    H_1:Y = \beta_0 + \beta_1X_{i,1} + \beta_2X_{i,2} + \beta_3X_{i,3} + \varepsilon_i
  \end{cases}
  i = 1,2 \dots, 54
$$
**Passo 2:**
Calculo da Estatística de teste sob $H_0$.

$$\def\oover{\abovewithdelims...8pt} F = {{{SQres_0 - SQres_1} \over {4-2}} \oover {{SQres_1} \over {54-4}}} \sim F_{2,50}$$
\begin{center}
desta forma,
$$f_{obs} = 4,9108$$
\end{center}
**Passo 3:**
Região Crítica.
$$RC = \{f \in R:f>f_{2, 50; 0.05} = 3,18261\}$$

**Passo 4:**
Tomada de decisão.

Como obteve-se um $f_{obs} = 4,9108$, então $f_{obs} \in RC$ (verifique a \hyperref[fig:rcf1]{\underline{figura \ref*{fig:rcf1}}}), desta forma, rejeitamos a hipótese nula a um nível de significância $\alpha = 5\%$. Ou seja, o modelo completo que leva em conta as variáveis "Sexo" e "Histórico de álcool" é mais adequado que o modelo reduzido que leva em conta somente a variável "Sexo". Conclui-se que a variável "Histórico de Álcool" possui efeito estatisticamente significante.

### Teste de Hipótese para comparação do modelo reduzido que leva em conta apenas a variável "Histórico de álcool" (Modelo D ajustado veja as tabelas \hyperref[tab:summary_d]{\underline{tabela \ref*{tab:summary_d}}} e \hyperref[tab:anova_d]{\underline{tabela \ref*{tab:anova_d}}}) contra o modelo completo, que leva em conta as variáveis "Sexo" e "Histórico de álcool"

**Passo 1:**
Definição das Hipóteses.

$$
  \begin{cases}
    H_0:Y = \beta_0 + \beta_2X_{i,2} + \beta_3X_{i,3} + \varepsilon_i; \\ 
    H_1:Y = \beta_0 + \beta_1X_{i,1} + \beta_2X_{i,2} + \beta_3X_{i,3} + \varepsilon_i
  \end{cases}
  i = 1,2 \dots, 54
$$
**Passo 2:**
Calculo da Estatística de teste sob $H_0$.

$$\def\oover{\abovewithdelims...8pt} F = {{{SQres_0 - SQres_1} \over {4-3}} \oover {{SQres_1} \over {54-4}}} \sim F_{1,50}$$
\begin{center}
desta forma,
\end{center}
$$f_{obs} = 4,0743$$

**Passo 3:**
Região Crítica.
$$RC = \{f \in R:f>f_{1, 50; 0.05} = 4,03431\}$$

**Passo 4:**
Tomada de decisão.

Como obteve-se um $f_{obs} = 4,0743$, então $f_{obs} \in RC$ (verifique a \hyperref[fig:rcf2]{\underline{figura \ref*{fig:rcf2}}}), desta forma, rejeitamos a hipótese nula a um nível de significância $\alpha = 5\%$. Ou seja, o modelo completo que leva em conta as variáveis "Sexo" e "Histórico de álcool" é mais adequado que o modelo reduzido que leva em conta somente a variável "Histórico de álcool". Conclui-se que a variável "Sexo" possui efeito estatisticamente significante.

## c) Verificação das hipóteses básicas do modelo.

Serão utilizadas as figuras \underline{\ref{fig:risy}} e \underline{\ref{fig:qqplot}} para observar se há alguma violação algumas das hipóteses básicas do modelos, que são:  Homecedasticidade e normalidade. Será suposto a independência dos erros aleatórios do modelo.

\begin{itemize}
  \item Homocedasticidade: \\
  Pela \hyperref[fig:risy]{\underline{figura \ref*{fig:risy}}} é possível notar uma nuvem de pontos aleatórios em torno de $0$(zero), o que indica que os erros aleatórios possuem variâncias constante.  Também é possível notar que não há presença de um padrão sistemático dos pontos, o que indica que a hipótese de lineariedade não foi violada. O que foi corroborado pelo teste de Breusch-Pagan, obteve-se um $\text{P-valor} =  0.795$
  
  \item Normalidade:                       \\
   Pela \hyperref[fig:qqplot]{\underline{figura \ref*{fig:qqplot}}}, pode-se notar que os quantis  dos resíduos studentizados se aproximam dos quantis teóricos de uma distribuição normal, o que é um bom indicativo de normalidade dos erros. Para corroborar o resutado foi realizado um teste de Shapiro-Wilk nos resíduso estudentizados e obteve-se um $\text{P-valor} =  0.8599$
  
\end{itemize}

# d) Modelo selecionado e coeficiente de determinação do modelo
O modelo ajustado:
$$\hat{Y}_i = 6,7121 + 0,2484X_{i,1} - 0,5404X_{i,2} - 0,4589X_{i,3}$$
**Onde: **  
$\hat{Y}_i$: Tempo de vida estimado em escala logarítmica do i-ésimo paciente;  
$X_{i,1} = \begin{cases} 1, & \mbox{se o i-ésimo paciente é do sexo feminino;} \\ 0, & \mbox{c.c.} \end{cases}$  
$X_{i,2} = \begin{cases} 1, & \mbox{se o i-ésimo paciente tem histórico de  uso de alcool severo;} \\ 0, & \mbox{c.c.} \end{cases}$   
$X_{i,3} = \begin{cases} 1, & \mbox{se o i-ésimo paciente tem histórico de  uso de alcool moderado;} \\ 0, & \mbox{c.c.} \end{cases}$    
$\hat{\beta}_0 = 6,7121$: É o valor estimado do tempo de vida em escala logarítmica quando o paciente é do sexo masculino e nunca ingeriu bebida alcólica;  
$\hat{\beta}_1 = 0,2484$: O valor estimado do tempo de vida em escala logarítimica para o i-ésimo indivíduo é maior quando ele é do sexo feminino comparado com o sexo masculino e esse aumento é de 0.2484;  
$\hat{\beta}_2 = -0,5404$: O valor estimado do tempo de vida em escala logarítimica para o i-ésimo indivíduo é menor quando ele possui histórico de álcool severo comparado com quem não possui histórico de álcool, e essa redução é de -0,5404;  
$\hat{\beta}_3 = -0,4589$: O valor estimado do tempo de vida em escala logarítimica para o i-ésimo indivíduo é menor quando ele possui histórico de álcool moderado comparado com quem não possui histórico de álcool, e essa redução é de -0,4589; 

# Conclusões
\quad Por não apresentar nenhuma violação nas hipóteses básicas, o modelo é adequado para representar os dados observados, porém seu coeficiente de determinação ($R^2$) é de apenas $20.92\%$, ou seja, $20.92%$ da variação é explicada pelo modelo ajustado que leva em consideração as variáveis sexo e histórico de álcool.    
  
\quad É importante observar que para o "Modelo A" a variável "Idade" para o teste T de significância individual apresentou P-valor > 0.05, ou seja, a um nível de signifiância de 5% a variável não apresentou uma relação estatísticamente significante. Pelo princípio da parcimônia, opta-se pelo nodelo reduzido B, que leva em conta as variáveis "Sexo" e "Histórico de álcool". Foi utilizado este modelo (B) como modelo completo para realização dos teste do exercício b).

\newpage
# Apêndice 1 - Tabelas
\begin{table}[htbp]
  \centering
  \caption{Tabela Modelo A}
  \begin{tabular}{ccccc}
    \hline
   Estimadores & Estimativa & Erro padrão & Valor da estatística de teste T &  P-valor                                                            \\
    \hline
    $\hat{\beta_0}$  & 6,956899   & 0,314901  & 22,092  & < 0,001  \\
    $\hat{\beta_1}$  & -0,004994  & 0,005638  & -0,886  & 0,38011  \\
    $\hat{\beta_2}$  & 0,248113   & 0,123322  & 2,012   & 0,04974  \\
    $\hat{\beta_3}$  & -0,533359  & 0.184475  & -2,891  & 0,00571  \\
    $\hat{\beta_4}$  & -0,438230  & 0,167344  & -2,619  & 0,01171  \\
    \hline
  \end{tabular}
  \label{tab:summary_a}
\end{table}

\begin{table}[htbp]
  \centering
  \caption{Tabela Modelo B}
  \begin{tabular}{ccccc}
    \hline
   Estimadores & Estimativa & Erro padrão & Valor da estatística de teste T &  P-valor                                                            \\
    \hline
    $\hat{\beta_0}$  & 6,7121    &  0,1506  & 44,574   & < 0,001  \\
    $\hat{\beta_1}$  & 0,2484    &  0,1231  & 2,018    & 0,04892  \\
    $\hat{\beta_2}$  & -0,5404   &  0,1839  & -2,2938  & 0,00498  \\
    $\hat{\beta_3}$  & -0,4589   &  0.1653  & -2,775   & 0,00773  \\
    \hline
  \end{tabular}
  \label{tab:summary_b}
\end{table}

\begin{table}[htbp]
  \centering
  \caption{Tabela Modelo C}
  \begin{tabular}{ccccc}
    \hline
   Estimadores & Estimativa & Erro padrão & Valor da estatística de teste T &  P-valor                                                            \\
    \hline
    $\hat{\beta_0}$  & 6,32567   & 0,08963  & 70,57  & < 0,001  \\
    $\hat{\beta_1}$  & 0,22653   & 0,13173  & 1,72   & 0,0915   \\
    \hline
  \end{tabular}
  \label{tab:summary_c}
\end{table}

\begin{table}[htbp]
  \centering
  \caption{Tabela Modelo D}
  \begin{tabular}{ccccc}
    \hline
   Estimadores & Estimativa & Erro padrão & Valor da estatística de teste T &  P-valor                                                            \\
    \hline
    $\hat{\beta_0}$  & 6,8115    & 0,1465  & 46,482   & < 0,001  \\
    $\hat{\beta_1}$  & -0,5238   & 0,1892  & -2,769   & 0,00782  \\
    $\hat{\beta_2}$  & -0,4384   & 0,1699  & -2,580   & 0,01282  \\
    \hline
  \end{tabular}
  \label{tab:summary_d}
\end{table}


\begin{table}[htbp]
  \centering
  \caption{Tabela ANOVA Modelo A}
  \begin{tabular}{lccccc}
    \hline
   Fontes de variação & Soma dos quadrados & gl & Quadrado médio & Valor da estatística de teste F & P-valor                           \\
    \hline
    Idade             & 0,2694  & 1  & 0,26941 & 1,3245 & 0.25538      \\
    Sexo              & 0,6940  & 1  & 0,69398 & 3,4118 & 0.07077      \\
    Álcool severo     & 0,4794  & 1  & 0,47937 & 2,3567 & 0.13118      \\
    Álcool moderado   & 1,3949  & 1  & 1,39491 & 6,8578 & 0.01171      \\
    Resíduos          & 9,9668  & 49 & 0,20340 &        &              \\
    \hline
  \end{tabular}
  \label{tab:anova_a}
\end{table}


\begin{table}[htbp]
  \centering
  \caption{Tabela ANOVA Modelo B}
  \begin{tabular}{lccccc}
    \hline
   Fontes de variação & Soma dos quadrados & gl & Quadrado médio & Valor da estatística de teste F & P-valor                           \\
    \hline
    Sexo              & 0,6889   & 1  & 0,68895 & 3,4017 & 0.071056       \\
    Álcool severo     & 0,4291   & 1  & 0,42907 & 2,1186 & 0.151774       \\
    Álcool moderado   & 1,5601   & 1  & 1,56009 & 7,7031 & 0.007735       \\
    Resíduos          & 10,1264  & 50 & 0,20253 &        &                \\
    \hline
  \end{tabular}
  \label{tab:anova_b}
\end{table}

\begin{table}[htbp]
  \centering
  \caption{Tabela ANOVA Modelo C}
  \begin{tabular}{lccccc}
    \hline
   Fontes de variação & Soma dos quadrados & gl & Quadrado médio & Valor da estatística de teste F & P-valor                           \\
    \hline
    Sexo              & 0,6889   & 1  & 0,68895 & 2,957 & 0.09146          \\
    Resíduos          & 12,1156  & 52 & 0,23299 &        &                 \\
    \hline
  \end{tabular}
  \label{tab:anova_c}
\end{table}

\begin{table}[htbp]
  \centering
  \caption{Tabela ANOVA Modelo D}
  \begin{tabular}{lccccc}
    \hline
   Fontes de variação & Soma dos quadrados & gl & Quadrado médio & Valor da estatística de teste F & P-valor                           \\
    \hline
    Álcool severo     & 0,4241   & 1  & 0,42406 & 1,9748 & 0.16600        \\
    Álcool moderado   & 1,4289   & 1  & 1,42888 & 6,6541 & 0.01282        \\
    Resíduos          & 10,9516  & 51 & 0,21474 &        &                \\
    \hline
  \end{tabular}
  \label{tab:anova_d}
\end{table}

\newpage
# Apêndice 2 - Figuras
\begin{figure}[H]
  \begin{center}
    \includegraphics[width=0.6\columnwidth]{rct.png}
  \end{center}
  \caption{Densidadade e região crítica de $T_{49}$.}
  \label{fig:rct}
\end{figure}

\begin{figure}[H]
  \begin{center}
    \includegraphics[width=0.6\columnwidth]{rcf1.png}
  \end{center}
  \caption{Densidadade e região crítica de $F_{2, 50}$.}
  \label{fig:rcf1}
\end{figure}

\begin{figure}[H]
  \begin{center}
    \includegraphics[width=0.6\columnwidth]{rcf2.png}
  \end{center}
  \caption{Densidadade e região crítica de $F_{1, 50}$.}
  \label{fig:rcf2}
\end{figure}

\begin{figure}[H]
  \begin{center}
    \includegraphics[width=0.6\columnwidth]{risy.png}
  \end{center}
  \caption{Dispersão dos resíduos estudentizados e valores estimados.}
  \label{fig:risy}
\end{figure}

\begin{figure}[H]
  \begin{center}
    \includegraphics[width=0.6\columnwidth]{qqnorm.png}
  \end{center}
  \caption{Gráfico quantil-quantil}
  \label{fig:qqplot}
\end{figure}


\newpage
# Apêndice 3 - Códigos
Resolução das questões
```{r code_1, eval=F}
require(dplyr)
data = foreign::read.spss("tvida.sav", to.data.frame = TRUE)
head(data)

colnames(data) = tolower(colnames(data))

data = data %>% mutate(sexo = ifelse(sexo == "Mulher",1, 0),
                       alcool_severo = ifelse(historia_alcool == "Uso severo",1, 0),
                       alcool_moderado = ifelse(historia_alcool == "Uso moderado", 1, 0)) %>% 
  select(-historia_alcool) %>% 
  select(ln_tempo_vida, everything())
head(data)
# a) ----------------------------------------------------------------------
modelo_1 = lm(ln_tempo_vida ~ idade + sexo + alcool_severo + alcool_moderado, data); summary(modelo_1)
qt(0.05/2, 54-5,lower.tail = F)
# Variável idade não se mostrou significante a um nível de 5%.
modelo_2 = lm(ln_tempo_vida ~ sexo + alcool_severo + alcool_moderado, data)
# b) ----------------------------------------------------------------------
modelo_3 = lm(ln_tempo_vida ~ sexo, data); summary(modelo_3)
anova(modelo_3, modelo_2)
modelo_4 = lm(ln_tempo_vida ~ alcool_severo + alcool_moderado, data); summary(modelo_4)
anova(modelo_4, modelo_2)
# c) ----------------------------------------------------------------------
ris = rstandard(modelo_2)
ychapeu = fitted(modelo_2)
plot(ris~ychapeu, 
     pch = 19, 
     ylim = c(-3,3),
     ylab = "Resíduos Estudentizados",
     xlab = latex2exp::TeX("$\\hat{Y}$"))
abline(h = c(-2,0,2),
       lty = c(2,1,2),
       col = c("red","black","red"))
lmtest::bptest(modelo_2)
qqnorm(ris, 
       pch = 19,
       main = " ",
       ylab = "Quantis amostrais",
       xlab = 'Quantis teoricos')
abline(0,1)
shapiro.test(ris)
# d) ----------------------------------------------------------------------
summary(modelo_2)
summary(modelo_2)$r.squared
```

\newpage
Gerando o gráfico da densidade da F.
```{r code_2, eval=F}
degree_1 = 2
degree_2 = 50
quantile = qf(0.05, df1 = degree_1, df2 = degree_2, lower.tail = F)
test_stat = 4.9108
rc_values = seq(quantile, 7, length = 54)
denisty_rc_values = df(rc_values,df1 = degree_1, df2 = degree_2)
ic_values = seq(0, quantile, length = 54)
denisty_ic_values = df(ic_values, df1 = degree_1, df2 = degree_2)
plot(
  function(x)
    df(x, 
       df1 = degree_1,
       df2 = degree_2),
  xlim = c(0, 7),
  ylab = '',
  xlab = 'Quantis',
  bty="n",
  yaxt='n',
  xaxt='n'
)
axis(side=1, at=round(c(0,quantile, 7), 2))
polygon(
  x = c(quantile, rc_values, 7),
  y = c(0, denisty_rc_values, 0),
  border = FALSE,
  col = 'red',
  density = 50
)
lines(
  x = c(quantile, quantile),
  y = c(0, denisty_rc_values[length(denisty_rc_values)]),
  lty = 2
)
lines(x=c(0, 7), y=c(0,0))
text(6, 0.09, expression(alpha), cex=1.7)
text(0.5, 0.15, expression(1 - alpha), cex=1.7)
par(xpd=TRUE)
points(test_stat, 0, pch = 19)
text(test_stat, 0, latex2exp::TeX("$F_{obs}$"), pos = 3)
text(2, -0.33, expression(alpha == 0.05))
legend(4, 1,legend = c('Região Crítica'), box.col = "white",
       fill = c('red'), 
       density = 50)
par(xpd=FALSE)
degree_1 = 1
degree_2 = 50
quantile = qf(0.05, df1 = degree_1, df2 = degree_2, lower.tail = F)
test_stat = 4.0743
rc_values = seq(quantile, 7, length = 54)
denisty_rc_values = df(rc_values,df1 = degree_1, df2 = degree_2)
ic_values = seq(0, quantile, length = 54)
denisty_ic_values = df(ic_values, df1 = degree_1, df2 = degree_2)
plot(
  function(x)
    df(x, 
       df1 = degree_1,
       df2 = degree_2),
  xlim = c(0, 7),
  ylab = '',
  xlab = 'Quantis',
  bty="n",
  yaxt='n',
  xaxt='n'
)
axis(side=1, at=round(c(0,quantile, 7), 2))
polygon(
  x = c(quantile, rc_values, 7),
  y = c(0, denisty_rc_values, 0),
  border = FALSE,
  col = 'red',
  density = 50
)
lines(
  x = c(quantile, quantile),
  y = c(0, denisty_rc_values[length(denisty_rc_values)]),
  lty = 2
)
lines(x=c(0, 7), y=c(0,0))
text(6, 0.09, expression(alpha), cex=1.7)
text(0.5, 0.15, expression(1 - alpha), cex=1.7)
par(xpd=TRUE)
points(test_stat, 0, pch = 19)
text(test_stat, 0, latex2exp::TeX("$F_{obs}$"), pos = 3)
text(2, -0.33, expression(alpha == 0.05))
legend(4, 1,legend = c('Região Crítica'), box.col = "white",
       fill = c('red'), 
       density = 50)
par(xpd=FALSE)
```

\newpage
Gerando o gráfico da densidade da T.
```{r code_3, eval=F}
degree = 49
quantile = qt(0.975, df = degree)
b0_test_stat = 22.092
b1_test_stat = -0.886
b2_test_stat = 2.012
b3_test_stat = -2.891
b4_test_stat = -2.619
rc_values = seq(-4, -quantile, length = 54)
denisty_rc_values = dt(rc_values, df = 49)
ic_values = seq(-quantile, quantile, length = 54)
denisty_ic_values = dt(ic_values, df = 49)
plot(
  function(x)
    dt(x, df = 46),
  xlim = c(-4, 4),
  ylab = '',
  xlab = 'Quantis',
  bty="n",
  yaxt='n',
  xaxt='n'
)
axis(side=1, at=round(c(-4, -quantile, 0 ,quantile, 4), 2))
polygon(
  x = c(-4, rc_values, -quantile),
  y = c(0, denisty_rc_values, 0),
  border = FALSE,
  col = 'red',
  density = 50
)
polygon(
  x = c(quantile, sort(-1 * rc_values), 7),
  y = c(0, sort(denisty_rc_values, decreasing = TRUE), 0),
  border = FALSE,
  col = 'red',
  density = 50
)
lines(
  x = c(-quantile, -quantile),
  y = c(0, denisty_rc_values[length(denisty_rc_values)]),
  lty = 2
)
lines(
  x = c(quantile, quantile),
  y = c(0, denisty_rc_values[length(denisty_rc_values)]),
  lty = 2
)
lines(x=c(-4, 7), y=c(0,0))
points(b1_test_stat, 0, pch=5, cex = 1.2, col = "darkblue")
points(b2_test_stat, 0, pch=2, cex = 1.2, col = "darkblue")
points(b3_test_stat, 0, pch=8, cex = 1.2, col = "darkblue")
points(b4_test_stat, 0, pch=4, cex = 1.2, col = "darkblue")
text(-3, 0.1, expression(frac(alpha, 2)), cex=1.3)
text(3, 0.1, expression(frac(alpha,2)), cex=1.3)
text(0, 0.15, expression(1 - alpha), cex=1.3)
par(xpd=TRUE)
text(-3.5, 0.3, expression(alpha == 0.05))
legend(2, 0.4,legend = c(latex2exp::TeX("$T_{obs; \\hat{\\beta}_1}$"),
                         latex2exp::TeX("$T_{obs; \\hat{\\beta}_2}$"),
                         latex2exp::TeX("$T_{obs; \\hat{\\beta}_3}$"),
                         latex2exp::TeX("$T_{obs; \\hat{\\beta}_4}}$")), 
       pch = c(5,2,8,4),
       col = 'darkblue',
       bty = 'n',
       cex = 0.85)
legend(1.93, 0.4597,legend = 'Região Crítica', 
       fill = 'red', 
       density = 50,
       bty = 'n',
       cex = 0.85)
par(xpd=FALSE)
```