---
title: "Trabalho de Análise Multivariada"
date: "`r Sys.Date()`"
author: "Lyncoln Sousa"
output:
  rmdformats::readthedown:
    highlight: kate
---


```{r knitr_init, echo=FALSE, cache=FALSE}
library(knitr)
library(rmdformats)

## Global options
options(max.print="75")
opts_chunk$set(echo=FALSE,
	             cache=TRUE,
               prompt=FALSE,
               tidy=TRUE,
               comment=NA,
               message=FALSE,
               warning=FALSE)
opts_knit$set(width=75)
```


```{r include=FALSE}
library(ggplot2)
library(dplyr)
BD = read.delim("Lyncoln.csv", sep = " ")
BD = BD %>% 
  select(-Detento) %>% 
  arrange(Presidio) %>% 
  select(Presidio,everything())

```

Temos 6 grupos de interesse (Presídios):

1 - Bangu
<br>
2 - Central
<br>
3 - Mossoro
<br>
4 - Papuda
<br>
5 - Pedrinhas
<br>
6 - Pereirão

Para cada presídio, temos observações das seguintes variáveis: 

Escala fatorial de socialização - EFS
<br>
Hipótese psíquico social - HPC
<br>
Escala de ansiedade de beck - BAI
<br>
Escala de depressão de beck - BDI
<br>
A Escala de Maturidade Mental Colúmbia - Columbia
<br>
Escala Beck Ideação Suicida - BSI
<br>
Escala de Autenticidade, Agressividade e Inibição – EdAAI
<br>

#1) Análise descritiva dos dados;
```{r include=FALSE}
descritivos = BD %>% 
  group_by(Presidio) %>% 
  summarize(
            Med_Columbia = mean(Columbia),
            Var_Columbia = var(Columbia),
            Med_EFS = mean(EFS),
            Var_EFS = var(EFS),
            Med_HPC = mean(HPC),
            Var_HPC = var(HPC),
            Med_BAI = mean(BAI),
            Var_BAI = var(BAI),
            Med_BDI = mean(BDI),
            Var_BDI = var(BDI),
            Med_BSI = mean(BSI),
            Var_BSI = var(BSI),
            Med_EdAAI = mean(EdAAI),
            Var_EdAAI = var(EdAAI)
            )
descritivos = descritivos %>% 
  mutate_if(is.numeric,function(x) round(x,3))

#Boxplots
box_columbia = 
  ggplot(BD, aes(x = Presidio, y = Columbia, fill = Presidio)) +
  geom_boxplot(show.legend = FALSE)+
  coord_flip() + 
  ggtitle("Variação de columbia por presídios") +
  theme_bw()
box_EFS = 
  ggplot(BD, aes(x = Presidio, y = EFS, fill = Presidio)) +
  geom_boxplot(show.legend = FALSE)+
  coord_flip() + 
  ggtitle("Variação de EFS por presídios") +
  theme_bw()
box_HPC = 
  ggplot(BD, aes(x = Presidio, y = HPC, fill = Presidio)) +
  geom_boxplot(show.legend = FALSE)+
  coord_flip() + 
  ggtitle("Variação de HPC por presídios") +
  theme_bw()
box_BAI = 
  ggplot(BD, aes(x = Presidio, y = BAI, fill = Presidio)) +
  geom_boxplot(show.legend = FALSE)+
  coord_flip() + 
  ggtitle("Variação de BAI por presídios") +
  theme_bw()
box_BDI = 
  ggplot(BD, aes(x = Presidio, y = BDI, fill = Presidio)) +
  geom_boxplot(show.legend = FALSE)+
  coord_flip() + 
  ggtitle("Variação de BDI por presídios") +
  theme_bw()
box_BSI = 
  ggplot(BD, aes(x = Presidio, y = BSI, fill = Presidio)) +
  geom_boxplot(show.legend = FALSE)+
  coord_flip() + 
  ggtitle("Variação de BSI por presídios") +
  theme_bw()
box_EdAAI = 
  ggplot(BD, aes(x = Presidio, y = EdAAI, fill = Presidio)) +
  geom_boxplot(show.legend = FALSE)+
  coord_flip() + 
  ggtitle("Variação de EdAAI por presídios") +
  theme_bw()



cor_bangu = ggcorrplot::ggcorrplot(cor(filter(BD,Presidio == "Bangu")[,-1]),
                                   lab = TRUE,type = "lower") + 
                                   labs(title = "Correlação Bangu")
cor_central = ggcorrplot::ggcorrplot(cor(filter(BD,Presidio == "Central")[,-1]),
                                   lab = TRUE,type = "lower") + 
                                   labs(title = "Correlação Central")
cor_mossoro = ggcorrplot::ggcorrplot(cor(filter(BD,Presidio == "Mossoro")[,-1]),
                                   lab = TRUE,type = "lower") + 
                                   labs(title = "Correlação Mossoro")
cor_papuda = ggcorrplot::ggcorrplot(cor(filter(BD,Presidio == "Papuda")[,-1]),
                                   lab = TRUE,type = "lower") + 
                                   labs(title = "Correlação Papuda")
cor_pedrinhas = ggcorrplot::ggcorrplot(cor(filter(BD,Presidio == "Pedrinhas")[,-1]),
                                   lab = TRUE,type = "lower") + 
                                   labs(title = "Correlação Pedrinhas")
cor_pereirao = ggcorrplot::ggcorrplot(cor(filter(BD,Presidio == "Pereirao")[,-1]),
                                   lab = TRUE,type = "lower") + 
                                   labs(title = "Correlação Pereirao")
                       


freq = ggplot(BD,aes(x = Presidio,fill = Presidio))+
  geom_bar(show.legend = FALSE)+
  ylab("Frequência")+
  ggtitle("Quantidade de detentos por presídios")+
  theme_bw()



```


```{r}
knitr::kable(descritivos)
freq
```

<span style="color:red">Observa-se que o presídio de Papuda concentra a maior quantidade de detentos, enquanto o presídio da Central possui a menor quantidade. Os de mais possuem números parecidos.</span>

```{r}
gridExtra::grid.arrange(box_columbia,box_EFS,ncol = 2)
gridExtra::grid.arrange(box_HPC,box_BAI, ncol = 2)
gridExtra::grid.arrange(box_BDI,box_BSI, ncol= 2)
box_EdAAI
```

<span style="color:red">Podemos separar os presídios em dois grupos. O primeiro grupo que possui Pereirão e Bangu e o segundo grupo que possui os de mais. O comportamento das variáveis são diferentes comparando os grupos, porém dentro de cada grupo os comportamentos são parecidos.</span>

<span style="color:red">Nos boxplots, em especial, é observado que o primeiro grupo possui observações das variáveis Columbia, EFS, HPC, BAI, BDI, BSI e EdAAI altas enquanto o segundo possui observações baixas.</span>

```{r}
gridExtra::grid.arrange(cor_bangu,cor_central,ncol = 2)
gridExtra::grid.arrange(cor_mossoro,cor_papuda,ncol = 2)
gridExtra::grid.arrange(cor_pedrinhas,cor_pereirao,ncol = 2)


```

<span style="color:red"> Também é possível observar que as correlações entre as variáveis tendem a ser parecidas entre os elementos de cada grupo e diferente entre os grupos.</span>

#2) Teste de Normalidade e Independência;

Hipóteses do teste de Normalidade

$H_0:$ Segue distribuição normal $\times$ $H_1:$ Não segue distribuição normal

```{r echo=TRUE}
presidios = BD %>% 
  select(Presidio) %>% 
  distinct() %>% 
  pull() %>% 
  as.character()

p_valor = c()
for(i in presidios){
  p_valor = c(p_valor,mvShapiroTest::mvShapiro.Test(as.matrix(select(filter(BD,Presidio == i),-1)))$p.value)
}
normalidade = tibble(presidios,
                     p_valor) %>% 
  mutate(normal = if_else(p_valor > 0.05,"Sim","Não"))
```

Trabalhando a um nível de significância $\alpha$ = 5%, temos para os testes de normalidade das populações:
```{r}

knitr::kable(normalidade)
```

<span style="color:red">Pelo teste realizado, observamos que pereirão não possui normalidade confirmada. Porém para realizar futuros testes, iremos supor sua normalidade.</span>

Teste de normalidade geral:

```{r echo=TRUE}
mvShapiroTest::mvShapiro.Test(as.matrix(BD[,-1]))$p.value
```

<span style="color:red">Ao nível de significância de  $\alpha$ = 5%, recusamos normalidade dos dados de maneira geral. Porém para realização dos testes futuros iremos supor que a hipótese de normalidade geral dos dados é satisfeita.</span>


Para o teste de indepedência das variáveis:

$H_0:$ $\sigma_{ij}$ = $0$, $\forall$ i $\neq$ j $\times$ $H_1:$  pelo menos um $\sigma_{ij} \neq 0$ 

Vamos usar a seguinte estatística de teste:
$$ 
-\displaystyle\left[\left(n-1\right) \frac{\left(2p+5\right)}{6}\right]\ln{\mid R \mid} \sim \chi^2_{\frac{p(p-1)}{2}}
$$

```{r echo=TRUE}
ind = function(data){
  R = cor(data); p <- ncol(data)
  n = nrow(data)
  est = -((n-1)-(2*p+5)/6)*log(det(R))
  return(est)
}
T2 = ind(BD[,-1]) 
RC = qchisq(0.05, 6*7/2)
```

Estatística:

```{r echo=TRUE}
T2
```

Região de Confiança à um nível de significância $\alpha$ = 5% :

```{r echo=TRUE}
RC
```

P-valor:

```{r echo=TRUE}
pchisq(T2, 6*7/2, lower.tail = F)
```


<span style="color:red">Temos que T2 > RC, logo ao nível de significância de 5% rejeitamos a hipótese nula, ou seja, as variáveis são dependentes.</span>


#3) Teste de média entre os grupos definidos pela variável "Presidio", 2 a 2;

Primeiro iremos realizar um teste de igualdade de variâncias dois a dois utilizando o pacote MVTests

$H_0:$ $\Sigma_1=\Sigma_2$ $\times$ $H_1:$ $\Sigma_1\neq\Sigma_2$



```{r echo=TRUE}
testa_var = function(base){
  p_valor = c()
  primeiro = c()
  segundo = c()
  combinacoes = combn(as.vector(unique(base[,1])),2)
  variancias = c()
  for(i in 1:length(combinacoes[1,])){
    x1 = combinacoes[,i][1]
    x2 = combinacoes[,i][2]
    bd_aux = BD %>% filter(Presidio==x1 | Presidio ==x2)#
    bd_aux = arrange(bd_aux, Presidio)#
    teste = MVTests::BoxM(as.vector(bd_aux[,-1]),as.vector(bd_aux[,1]))
    p_valor = c(p_valor, teste$p.value)
    primeiro = c(primeiro, x1)
    segundo = c(segundo, x2)
    if(teste$p.value > 0.05) variancias = c(variancias, "Iguais")
    else variancias = c(variancias, "Diferentes")
  }
  resultado = tibble(Presidio1 = primeiro,
                    Presidio2 = segundo,
                    p_valor = p_valor,
                    "Variâncias" = variancias)
  return(resultado)
}

teste_var_2x2 = testa_var(BD) %>% 
  mutate_if(is.numeric, function(x) ifelse(x<0.001,"<0.001", round(x,3)))
```

Trabalhando a um nível de significância $\alpha$ = 5%, obteve-se:

```{r}
knitr::kable(teste_var_2x2)
```

Agora iremos realizar uma comparação do teste de média de 2 populações com variâncias iguais  fornecido pelo pacote com a estatística de teste vista em sala de aula. Iremos utilizar os presídios de Bangu e Central.

$H_0:$ $\mu_1-\mu_2=\delta_0$ $\times$ $H_1:$ $\mu_1-\mu_2\neq\delta_0$

Estatística de Teste: 

$S_{p} = \displaystyle\frac{n_{1} - 1}{n - 2}S_{1} + \displaystyle\frac{n_{2} - 1}{n - 2}S_{2}$, onde $n = n_{1} + n_{2}$

$S_{past} = \displaystyle\left(\frac{1}{n_{1}} + \frac{1}{n_{2}}\right)S_{p}$

$T^2 = \left(\bar{x}_{1} - \bar{x}_{2} -\delta\right)^{'}S_{past}^{-1}\left(\bar{x}_{1} - \bar{x}_{2} -\delta\right)$

Saída do pacote:

```{r echo=TRUE}
BD_ban_cen = BD %>% 
  filter(Presidio %in% c("Bangu","Central")) %>% 
  arrange(Presidio)
qtd_ban_cen = BD_ban_cen %>%
  group_by(Presidio) %>% 
  summarize(n())

MVTests::TwoSamplesHT2(BD_ban_cen[,-1],
                       c(rep(1,qtd_ban_cen[1,2]),rep(2,qtd_ban_cen[2,2])))
```

Calculo da estatística de teste vista em sala de aula:

```{r echo=TRUE}
difmedia_VarIgual <- function(data, X1, X2, delta = 0){
  X1 = filter(data, data$Presidio == X1)[, -1]
  X2 = filter(data, data$Presidio == X2)[, -1]
  n1 = nrow(X1)
  n2 = nrow(X2)
  n = n1 + n2
  p = ncol(X1)
  X1media = colMeans(X1)
  S1 = var(X1)
  X2media = colMeans(X2)
  S2 = var(X2)
  Sp = ((n1-1)*S1 + (n2-1)*S2)/(n -2)
  Xd = X1media - X2media
  Spast = (1/n1 + 1/n2)*Sp
  T2 = t(Xd - delta)%*%solve(Spast)%*%(Xd - delta)
  saida = list(T2 = T2)
  return(saida)
}

difmedia_VarIgual(BD,"Bangu","Central")

```

As estatísticas de teste são as mesmas.

Agora iremos realizar uma comparação do teste de média de 2 populações com variâncias diferentes fornecido pelo pacote com a estatística de teste vista em sala de aula. Iremos utilizar os presídios de Bangu e Mossoro.

$H_0:$ $\mu_1-\mu_2=\delta_0$ $\times$ $H_1:$ $\mu_1-\mu_2\neq\delta_0$

Estatística de Teste: 

$S_{past} = \displaystyle\frac{S_{1}}{n_{1}} + \frac{S_{2}}{n_{2}}$

$T^2 = \left(\bar{x}_{1} - \bar{x}_{2} -\delta\right)^{'}S_{past}^{-1}\left(\bar{x}_{1} - \bar{x}_{2} -\delta\right)$

Saída do pacote:

```{r echo=TRUE}
BD_ban_mos = BD %>% 
  filter(Presidio %in% c("Bangu","Mossoro")) %>% 
  arrange(Presidio)
qtd_ban_mos = BD_ban_mos %>%
  group_by(Presidio) %>% 
  summarize(n())


MVTests::TwoSamplesHT2(BD_ban_mos[,-1],
                       c(rep(1,qtd_ban_mos[1,2]),rep(2,qtd_ban_mos[2,2])),
                       Homogenity = FALSE)
```


Calculo da estatistica de teste vista em sala de aula:

```{r echo=TRUE}
difmedia_VarDif = function(data, X1, X2, delta = 0){
  X1 = filter(data, data$Presidio == X1)[, -1]
  X2 = filter(data, data$Presidio == X2)[, -1]
  n1 = nrow(X1)
  n2 = nrow(X2)
  n = n1 + n2
  p = ncol(X1)
  X1media = colMeans(X1)
  S1 = var(X1)
  X2media = colMeans(X2)
  S2 = var(X2)
  Xd = X1media - X2media
  Spast = S1/n1 + S2/n2
  T2 = t(Xd - delta)%*%solve(Spast)%*%(Xd - delta)
  saida = list(T2 = T2)
  return(saida)
}

difmedia_VarDif(BD,"Bangu","Mossoro")
```

As estatísticas de teste são as mesmas.


Agora iremos generalizar o teste de comparação de médias 2x2 para todos os presídios.

$H_0:$ $\mu_1-\mu_2=\delta_0$ $\times$ $H_1:$ $\mu_1-\mu_2\neq\delta_0$
```{r echo=TRUE}
testa_med = function(base){
  p_valor = c() #P_valor do teste de variancia
  p_valor2 = c() #P_valor do teste de média
  variancias = c()
  est_medias = c()
  medias = c()
  primeiro = c()
  segundo = c()
  combinacoes = combn(as.vector(unique(base[,1])),2)
  for(i in 1:length(combinacoes[1,])){
    x1 = combinacoes[,i][1]
    x2 = combinacoes[,i][2]
    bd_aux = BD %>% filter(Presidio==x1 | Presidio ==x2)#
    bd_aux = arrange(bd_aux, Presidio)#
    teste = MVTests::BoxM(as.vector(bd_aux[,-1]),as.vector(bd_aux[,1]))
    p_valor = c(p_valor, teste$p.value)
    primeiro = c(primeiro, x1)
    segundo = c(segundo, x2)
    
    
    #Agora irei testar média
    
    contagem = base %>%
      filter(Presidio %in% c(x1,x2)) %>%
      group_by(Presidio) %>% 
      summarize(n())
    cont_x1 = contagem[1,2]
    cont_x2 = contagem[2,2]
    
    if(teste$p.value > 0.05) {
      teste2 = MVTests::TwoSamplesHT2(bd_aux[,-1],c(rep(1,cont_x1),rep(2,cont_x2)),Homogenity = T)$p.value
      est_media = MVTests::TwoSamplesHT2(bd_aux[,-1],c(rep(1,cont_x1),rep(2,cont_x2)),Homogenity = T)$HT2
      p_valor2 = c(p_valor2,
                   teste2)
      est_medias = c(est_medias, est_media)    
      variancias = c(variancias,"Igual")
    }
    else{
      teste2 = MVTests::TwoSamplesHT2(bd_aux[,-1],c(rep(1,cont_x1),rep(2,cont_x2)),Homogenity = F)$p.value
      est_media = MVTests::TwoSamplesHT2(bd_aux[,-1],c(rep(1,cont_x1),rep(2,cont_x2)),Homogenity = F)$HT2
      p_valor2 = c(p_valor2, 
                   teste2)
      est_medias = c(est_medias, est_media)
      variancias = c(variancias,"Diferente")
      
    }
    if(teste2 > 0.05) medias = c(medias, "Igual")
    else medias = c(medias,"Diferente")
  }
  resultado = tibble(Presidio1 = primeiro,
                     Presidio2 = segundo,
                     p_valor_var = p_valor,
                     Variancias = variancias,
                     p_valor_medias = p_valor2,
                     "Estatística T2" = est_medias,
                     Medias = medias)
  return(resultado)
}

#Nessa função eu estou testando primeiramente a igualdade 2x2 das variâncias,
#Se forem iguais, o argumento da função do pacote mvtest será homogenity=True,
#Se forem diferentes, o argumento da função será homogenity = False
#O teste irá utilizar uma estatística de acordo com o resultado da igualdade das variâncias

testa_med_2x2 = testa_med(BD)
testa_med_2x2 = testa_med_2x2 %>% 
  mutate_if(is.numeric, function(x) ifelse(x<0.001,"<0.001", round(x,3)))

knitr::kable(testa_med_2x2)
```


#4) Fazer um teste de média comparando a média do grupo "Mossoró" com a média geral;

Primeiro temos que verificar se há ou não igualdade de variâncias.

Hipóteses do teste de igualdade de variância

$H_0:$ $\Sigma_1=\Sigma_2$ $\times$ $H_1:$ $\Sigma_1\neq\Sigma_2$

```{r echo=TRUE}

BD_mos = BD %>% 
  filter(Presidio=="Mossoro")
BD_geral = BD %>% 
  filter(Presidio!="Mossoro") %>% 
  mutate(Presidio = "Geral")

MVTests::BoxM(as.matrix(rbind(BD_mos,BD_geral)[,-1]),
              as.matrix(rbind(BD_mos,BD_geral)[,1]))
```
<span style="color:red">Obtemos um p-valor < 0.05, ou seja, reijeitamos H0. Conclui-se que a variância do presídio de Mossoró é diferente da variância do grupo que contém os demais presídios.</span>

Hipóteses do teste de igualdade de médias

$H_0:$ $\mu_1-\mu_2=\delta_0$ $\times$ $H_1:$ $\mu_1-\mu_2\neq\delta_0$

Estatística de Teste: 

$S_{past} = \displaystyle\frac{S_{1}}{n_{1}} + \frac{S_{2}}{n_{2}}$

$T^2 = \left(\bar{x}_{1} - \bar{x}_{2} -\delta\right)^{'}S_{past}^{-1}\left(\bar{x}_{1} - \bar{x}_{2} -\delta\right)$

```{r echo=TRUE}  
MVTests::TwoSamplesHT2(as.matrix(rbind(BD_mos,BD_geral)[,-1]),c(rep(1,length(BD_mos[,1])),rep(2,length(BD_geral[,1]))),Homogenity = F)


```
<span style="color:red">Obtemos um p-valor < 0.05, ou seja, reijeitamos H0. Conclui-se que a média do presídio de Mossoró é diferente da média do grupo que contém os de mais presídios.</span>


#5) Escolher o mesmo número de elementos do grupo Papuda que o número de elementos do grupo Mossoró, supôr são os mesmos elementos em situação pareada e realizar o teste de diferença de média, 

Iremos realizar o teste de comparação de médias de populações pareadas fornecida pelo pacote MVTest e comparar com a estatística de teste vista em sala de aula.

$H_0:$ $\mu_1-\mu_2=\delta_0$ $\times$ $H_1:$ $\mu_1-\mu_2\neq\delta_0$

Saída da função:

```{r echo=TRUE}
BD_papuda = BD %>% 
  filter(Presidio == "Papuda")
BD_papuda = BD_papuda[1:length(BD_mos[,1]),]


par <- MVTests::Mpaired(T1 = BD_papuda[,-1], T2 = BD_mos[,-1])
par
```


Calculo da estatística de teste vista em sala de aula :

```{r echo=TRUE}
dif <- function(data, X1, X2, alfa = 0.5, delta = 0){
  D1 = filter(data, data$Presidio == X1)[, -1]
  D2 = filter(data, data$Presidio == X2)[, -1]
  D = D1 - D2;
  p = ncol(D)
  Dmedia = colMeans(D)
  Sd = var(D)
  n = nrow(D)
  T2 = n%*%t(Dmedia - delta)%*%solve(Sd)%*%(Dmedia - delta)
  saida = list(T2 = T2, Sd = Sd )
  return(saida)
}

dif(rbind(BD_papuda,BD_mos),"Mossoro","Papuda")
```

As estatísticas de testes são as mesmas.

<span style="color:red">Obtemos p-valor > 0.05, ou seja, não rejeitamos H0. Concluísse que a média do presídio de Mossoro é igual a média dos 40 primeiros elementos do presídio de Papuda.</span>


#6) Caso encontre grupos com a mesma matriz de variância, realizar a MANOVA destes grupos.

Existem 3 presídios com variâncias iguais, elas são: Mossoro, Papuda, Pereirão. Observe o teste de igualdade de variâncias:

```{r echo=TRUE}
BD_mpp = BD %>% 
  filter(Presidio %in% c("Mossoro","Papuda","Pereirao"))

MVTests::BoxM(as.matrix(BD_mpp[,-1]),
              as.matrix(BD_mpp[,1]))

```


<span style="color:red">Obtemos um p-valor > 0.05, ou seja, não reijeitamos H0. Conclui-se que a variância dos da 3 presídios estudados são iguais.</span>

Agora aplicando a Manova:

$H_{0}:$ $\mu_{1} = \mu_{2} = \mu_{3}$ $\times$ $H_{1}:$  Pelos menos uma das médias é diferente das demais.

Estatística de teste:

$$\Lambda = \displaystyle\frac{\mid W\mid}{\mid W + B\mid}$$

Função do pacote MVTests:

```{r echo=TRUE}

MVTests::Manova(as.matrix(BD_mpp[,-1]),
                as.matrix(BD_mpp[,1]))

```

Função criada apartir da estatística de teste vista em sala de aula:

```{r echo=TRUE}
manova <- function(data){
  Grupos = unique(pull(data, Presidio))
  g = length(Grupos)
  n = nrow(data)
  p = ncol(data) - 1
  xbarra_total = colMeans(data[,-1])
  xbarra = matrix(nrow = length(Grupos), ncol = p)
  n = rep(1,length(Grupos))
  
  # linhas guardam os grupos
  for (i in 1:length(Grupos)){
    xbarra[i,] = colMeans(filter(data, data$Presidio == Grupos[i])[,-1])
    n[i] = nrow(filter(data, data$Presidio == Grupos[i])[,-1])
  }
  
  B = 0
  for (i in 1:g){
    B = B + n[i]*(xbarra[i,] - xbarra_total)%*%t(xbarra[i,] - xbarra_total)
  }
  
  W = 0
  for(i in 1:g){
    W = W + (n[i]- 1)*var(filter(data, data$Presidio == Grupos[i])[,-1])
  }
  return(det(W)/det(W+B)) 
}

manova(BD_mpp)

```


As estatísticas de testes são iguais.


<span style="color:red"> Obtemos um p-valor <0.05, ou seja, rejeitamos H0. Conclui-se que dentre os 3 presídios pelo menos um possui a média diferente entre eles.</span>
