---
title: "Lista 1 Aprenziado de Máquina"
author: "Lyncoln Sousa"
date: "`r Sys.Date()`"
output: 
  pdf_document: 
    latex_engine: lualatex
---

```{r message=FALSE, warning=FALSE}
library(caret)
library(dplyr)
```


### 1) Carregue o banco de dados Sacramento, nativo do pacote caret. Ele contém diversas infor- mações sobre imóveis na região de Sacramento-CA. Vamos tentar predizer o preço do imóvel em função das suas características.

```{r}
data("Sacramento")
str(Sacramento)
```

### 2) Filtre apenas os imóveis localizado na cidade de SACRAMENTO.

```{r}
data = Sacramento %>% 
  filter(city == "SACRAMENTO")
```

### 3) Altere a variável price para escala logarítmica na base 10.

```{r}
data = data %>% 
  mutate(price = log10(price))
```

### 4) Fixe a semente no valor 100. Crie amostras treino (70%) e teste (30%).

```{r}
set.seed(100)
treino_index = createDataPartition(data$price, p=0.7,list=F)
treino = data[treino_index,]
teste = data[-treino_index,]
```

### 5) Treine um regressor pelo método svmLinear (Support Vector Machine com kernel linear, aprenderemos com detalhes em breve), utilizando apenas as variáveis explicativas beds, baths, sqft, type. Obtenha RMSE, R2 e MAE da amostra teste. Dica: no train(), utilize price ∼ beds+baths+sqft+type

```{r}
#Treino
modeloFit_svmLinear = train(price ~ beds+baths+sqft+type,
                  data = treino,
                  method = "svmLinear")
modeloFit_svmLinear

#Teste
predicao_svmLinear = predict(modeloFit_svmLinear, teste)
postResample(predicao_svmLinear, teste$price)

```

As estimativas dos erros out of sample e in sample foram parecidas. A qualidade de ajuste do modelo está um pouco melhor para a amostra treino. 

### 6) Realize os mesmos passos acima, mas treinando o regressor pelo método lm (regressão linear). Compare os resultados com o svmLinear. O que é possível observar?

```{r}
#Treino
modeloFit_lm = train(price ~ beds+baths+sqft+type,
                  data = treino,
                  method = "lm")
modeloFit_lm

#Teste
predicao_lm = predict(modeloFit_lm, teste)
postResample(predicao_lm, teste$price)

```
As estimativas dos erros out of sample foram um pouco maiores do que o in sample, enquanto a qualidade do ajuste do modelo foi menor.

Comparando as duas modelagens, observa-se que os erros in-sample e out-of-sample foram bastante parecidos. As qualidades de ajustes ($R^2$) também foram equivalentes, porém baixas, isto indica que esses modelos explicam pouco a variação dos dados. Com base nos valores dessas estatísticas obtidas, conclui-se que os modelos criados não são adequados para representar os dados.

