---
keep_tex: yes
latex_engine: xelatex
title: "Modelos Lineares I"
author:
  - Daniel dos Santos
  - Lyncoln Sousa Oliveira
date: "16 de setembro de 2019"
header-includes:
   - \usepackage[portuguese]{babel}
   - \usepackage{caption}
   - \usepackage{listings}
   - \usepackage{float}
output:
  pdf_document
---

\captionsetup[table]{skip=2.3pt}

```{r setup, include=FALSE}
knitr::opts_chunk$set(echo = TRUE)
```

## a) Especificando o modelo teórico que avalia o efeito do tempo de internação médio (em dias) no percentual de pacientes infectados em 100 estabelecimentos de saúde.

**O modelo teórico é dado por:**
$$Y_i = \beta_0 + \beta_1 X_i + \varepsilon_i \quad ;\quad i = 1,2 \dots, 100$$
**Onde: **  
$Y_i$: Percentual de pacientes infectados do i-ésimo estabelecimento de saúde;  
$X_i$: Tempo médio de internação em dias do i-ésimo estabelecimento de saúde;  
$\beta_0$: Percentual de pacientes infectados quando não há tempo médio de internação;   
$\beta_1$: Variação de percentual de pacientes infectados para cada  unidade tempo médio de internação;  
$\varepsilon_i$: Erro aleatório do i-ésimo estabelecimento de saúde;    

**Onde as hipóteses básicas são:**  
$E[\varepsilon_i] = 0;\quad i = 1,2 \dots, 100;$  
$Var(\varepsilon_i) = \sigma^2; \quad i = 1,2 \dots, 100;$  
$Cor(\varepsilon_i,\varepsilon_j) = 0;\quad i = 1,2 \dots, 100; \quad i \neq j;$  
$\varepsilon_i \sim N(0,\sigma^2);\quad i = 1,2 \dots, 100;$

## b) Ajustando o modelo pelo métodos dos mínimos quadrados.
**O modelo ajustado é dado por:**
$$\hat{Y_i} = \hat{\beta_0} + \hat{\beta_1} X_i \quad ;\quad i = 1,2 \dots, 100$$
**Modelo ajustado com suas devidas estimativas: Veja a \hyperref[tab:summary]{\underline{tabela \ref*{tab:summary}}} no apêndice.**
$$\hat{Y_i} = -0.14848 + 0.47580 X_i \quad ;\quad i = 1,2 \dots, 100$$

$\hat{Y_i}$: É o valor estimado do percentual de pacientes infectados para o i-ésimo estabelecimento de saúde;   
$X_i$: É o valor observado de tempo médio de internação em dias para o i-ésimo estabelecimento de saúde;  
$\hat{\beta_0}$: É o intercepto estimado do modelo, que possui valor de $-0.14848$. Não possui interpretação prática para o problema;  
$\hat{\beta_1}$: É o coeficiente angular estimado do modelo, que possui valor de $0.47580$. Isto é, o valor estimado do percentual de pacientes infectados é acrescentado em $0.47580$ para cada unidade do tempo médio de internação;  

## c) Testes de hipóteses para avaliar significância entre as variáveis do estudo. Para $\alpha = 5\%$ e $n = 100$.


### Teste de Hipótese para $\beta_1$
**Passo 1:**
Definição das Hipóteses.

$$
  \begin{cases}
    H_0:\beta_1 = 0; \\ 
    H_1:\beta_1 \neq 0;
  \end{cases}
$$
**Passo 2:**
Calculo da Estatística de teste sob $H_0$.
$$T = \frac{\hat{\beta_1}}{\sqrt{\hat{Var}(\hat{\beta_1)}}} \sim T_{n-2}$$
\begin{center} 
onde,
$$\hat{Var}(\hat{\beta_1}) = \frac{\hat{\sigma}^2}{\sum\limits_{i=1}^{n}(X_i-\bar{X})^2};$$
desta forma,
$$t_{obs} = 5.993;$$
\end{center}
Veja a \hyperref[tab:summary]{\underline{tabela \ref*{tab:summary}}} 
  
**Passo 3:**
Região Crítica.
$$RC = \{t \in R:t>t_{n-2, \frac{\alpha}{2}} = 1.984467 \quad ou \quad t<-t_{n-2,\frac{\alpha}{2}} = -1.984467\}$$

**Passo 4:**
Tomada de decisão.

Como obteve-se um $t_{obs} = 5.993$, então $t_{obs} \in RC$ (verifique a \hyperref[fig:rcb1]{\underline{figura \ref*{fig:rcb1}}}), desta forma, rejeitamos a hipótese nula a um nível de significância $\alpha = 5\%$. Conclui-se. com base no teste $T$ que existe uma relação estatisticamente  significante entre tempo médio de internação ($X$) e percentual de pacientes infectados ($Y$).




### Teste F da tabela ANOVA
**Passo 1:**
Definição das Hipóteses.

$$
  \begin{cases}
    H_0:\beta_1 = 0; \\ 
    H_1:\beta_1 \neq 0;
  \end{cases}
$$
**Passo 2:**
Calculo da Estatística de teste sob $H_0$.
$$F = \frac{QMReg}{QMRes} \sim F_{1, n-2}$$
\begin{center}
onde,
$$QMReg = \frac{\sum\limits_{i=1}^{n}(\hat{Y_i} - \bar{Y})^2}{1};$$
$$QMRes = \frac{\sum\limits_{i=1}^{n}(Y_i - \hat{Y_i})^2}{n-2};$$
desta forma,
\end{center}
$$f_{obs} = 35.922;$$
Veja a \hyperref[tab:anova]{\underline{tabela \ref*{tab:anova}}}  

**Passo 3:**
Região Crítica.
$$RC = \{f \in R:f>f_{1,n-2; \alpha} = 3.938111\};$$

**Passo 4:**
Tomada de decisão.

Como obteve-se um $f_{obs} = 35.922$, então $f_{obs} \in RC$ (verifique a \hyperref[fig:rcf]{\underline{figura \ref*{fig:rcf}}}), desta forma, rejeitamos a hipótese nula a um nível de significância $\alpha = 5\%$. Conclui-se. com base no teste $F$ que existe uma relação estatisticamente  significante entre tempo médio de internação ($X$) e percentual de pacientes infectados ($Y$).

## d) Gráfico de dispersão incluindo o modelo ajustado.
Veja a \hyperref[fig:disp]{\underline{figura \ref*{fig:disp}}}.  
  
Observa-se uma relação estatística linear positiva entre as variáveis tempo médio de internação (em dias) e percentual de pacientes infectados, isto é, quanto maior o tempo médio de internação maior tende a ser o o percentual de pacientes infectados.

## e) Coeficiente de correlação linear de Pearson e coeficiente de determinação do modelo ($R^2$).

\begin{itemize}
	\item Coeficiente de correlação linear de Pearson;    \\ 
	Coeficiente de correlação linear é de $0.5179087$, isto é, existe uma correlação linear positiva moderada, ou seja, quanto maior o tempo médio de internação maior tende a ser o percentual de pacientes infectados.  
	
	\item Coeficiente de determinação do modelo ($R^2$);  \\
	O coeficiente de determinação do modelo ($R^2$) é de $0.2682294$, isto é, o modelo ajustado explica aproximadamente $26,82\%$ da variação do percentual de pacientes infectados.
	
\end{itemize}

## f) Verificação de das hipóteses básicas do modelo.

Serão utilizadas as figuras \underline{\ref{fig:residuos_stud_vs_x}} e \underline{\ref{fig:qqplot}} para observar se há alguma violação nas hipóteses básicas do modelos, que são:  Homecedasticidade, lineariedade, normalidade e outliers. Será suposto a independência dos erros aleatórios do modelo.

\begin{itemize}
  \item Homocedasticidade e Lineariedade: \\
  Pela \hyperref[fig:residuos_stud_vs_x]{\underline{figura \ref*{fig:residuos_stud_vs_x}}} é possível notar uma nuvem de pontos aleatórios em torno de $0$(zero), o que indica que os erros aleatórios possuem variâncias constante.  Também é possível notar que não há presença de um padrão sistemático dos pontos, o que indica que a hipótese de lineariedade não foi violada.
  
  \item Normalidade:                       \\
   Pela \hyperref[fig:qqplot]{\underline{figura \ref*{fig:qqplot}}}, pode-se notar que os quantis  dos resíduos studentizados se aproximam dos quantis teóricos de uma distribuição normal, o que é um bom indicativo de normalidade dos erros.
   
  \item Outilers:                           \\
  Também pela \hyperref[fig:residuos_stud_vs_x]{\underline{figura \ref*{fig:residuos_stud_vs_x}}} é possível notar que apenas $6$ observações dos resíduos studentizados são maiores que $|2|$, o que é apenas $6\%$ de toda a amostra. Logo é uma quantidade aceitável de outilers.
  
\end{itemize}

## g) O modelo é adequando para os dados apresentados?
Por não apresentar nenhuma violação nas hipóteses básicas, o modelo é adequado para representar os dados observados, porém seu coeficiente de determinação ($R^2$) é de apenas $26.82\%$.


\newpage
# Apêndice 1 - Tabelas
\begin{table}[htbp]
  \centering
  \caption{Tabela resumo}
  \begin{tabular}{ccccc}
    \hline
   Estimadores & Estimativa & Erro padrão & Valor da estatística de teste T &  P-valor                                                       \\
    \hline
    $\hat{\beta_0}$  & -0.14848 & 0.76072 & -0.195 & 0.846    \\
    $\hat{\beta_1}$  & 0.47580  & 0.07939 & 5.993  & < 0.001   \\
    \hline
  \end{tabular}
  \label{tab:summary}
\end{table}

\begin{table}[htbp]
  \centering
  \caption{Tabela ANOVA}
  \begin{tabular}{lccccc}
    \hline
   Fontes de variação & Soma dos quadrados & gl & Quadrado médio & Valor da estatística de teste F & P-valor                           \\
    \hline
    Regressão & 44.305  & 1  & 44.305 & 35.922 & < 0.001    \\
    Resíduos  & 120.871 & 98 & 1.233  &        &           \\
    Total     & 165.176 & 99 &        &        &           \\
    \hline
  \end{tabular}
  \label{tab:anova}
\end{table}

\newpage
# Apêndice 2 - Figuras
\begin{figure}[H]
  \includegraphics[width=0.7\columnwidth]{rc_b1.png}
  \caption{Densidadade e região crítica de $T_{98}$.}
  \label{fig:rcb1}
\end{figure}

\begin{figure}[H]
  \includegraphics[width=0.8\columnwidth]{rc_f.png}
  \caption{Densidadade e região crítica de $F_{1, 98}$.}
  \label{fig:rcf}
\end{figure}

\begin{figure}[H]
  \includegraphics[width=\linewidth]{disp.png}
  \caption{Densidadade e região crítica de $F_{1, 98}$.}
  \label{fig:disp}
\end{figure}

\begin{figure}[H]
  \includegraphics[width=\linewidth]{residuos_stud_vs_x.png}
  \caption{Gráfico dos resíduos stduentizados vs tempo médio de internação em dias.}
  \label{fig:residuos_stud_vs_x}
\end{figure}

\begin{figure}[H]
  \includegraphics[width=\linewidth]{qqplot.png}
  \caption{Qqplot entre os quantis teóricos de uma $N(0,1)$ e os resíduos studentizados.}
  \label{fig:qqplot}
\end{figure}

\newpage
\newpage
# Apêndice 3 - Códigos
Resolução das questões
```{r code_1, eval=F}
#Lendo a base de dados
BD = foreign::read.spss("internacoes.sav")
tabela = dplyr::as_tibble(BD); tabela

#Questão a)
modelo1 = lm(tabela$Percentual_infectados~tabela$Tempo_internacao)
summary(modelo1)


#Questão b)
modelo1
anova(modelo1)

#Questão c)
qt(0.025, 98, lower.tail = F)
qf(0.05, 1, 98, lower.tail = F)

# Questão d)
plot(tabela$Percentual_infectados~tabela$Tempo_internacao, pch = 19,
     ylab = "Percentual de pacientes infectados",
     xlab = "Tempo médio de internação (em dias)",
     ylim = c(-1,9),
     xlim = c(0,14))
abline(modelo1, col = "Royalblue")
text(2,8,expression(hat(Y[i]) == -0.14848 + 0.47580*X[i]),col = "blue")
text(1.1,7, expression(R^2 == "26.82%"), col = "blue")

# Questão e)
R = cor(tabela$Percentual_infectados,tabela$Tempo_internacao); R
R2 = R^2; R2

# Questão f)
yichapeu = fitted(modelo1)
ei = rstandard(modelo1)
plot(ei~tabela$Tempo_internacao, pch = 20, 
     ylim = c(-3,3), ylab = "Resíduos studentizados", 
     xlab = "Tempo médio de internação (em dias)")
abline(h = c(-2,0,2), col = c("red","black","red"),lty = c(2,1,2))
plot(ei~yichapeu, pch = 20, 
     ylim = c(-3,3), ylab = "Resíduos studentizados", 
     xlab = "Percentual de pacientes infectados estimado")
abline(h = c(-2,0,2), col = c("red","black","red"),lty = c(2,1,2))
qqnorm(ei, pch = 20, main="" , 
       ylab = "Quantis teóricos normal padrão", 
       xlab = "Quantis dos resíduos studentizados")
abline(0,1, col = "blue")
```

\newpage
Gerando o gráfico da densidade da F.
```{r code_2, eval=F}
degree_1 = 1
degree_2 = 98
quantile = qf(0.05, df1 = degree_1, df2 = degree_2, lower.tail = F)
test_stat = 35.922

rc_values = seq(quantile, 7, length = 100)
denisty_rc_values = df(rc_values,df1 = degree_1, df2 = degree_2)
ic_values = seq(0, quantile, length = 100)
denisty_ic_values = df(ic_values, df1 = degree_1, df2 = degree_2)

plot(
  function(x)
    df(x, 
       df1 = degree_1,
       df2 = degree_2),
  xlim = c(0, 7),
  ylab = '',
  xlab = 'Quantis',
  bty="n",
  yaxt='n',
  xaxt='n'
)
axis(side=1, at=round(c(0,quantile, 7), 2))

polygon(
  x = c(quantile, rc_values, 7),
  y = c(0, denisty_rc_values, 0),
  border = FALSE,
  col = 'red',
  density = 50
)

lines(
  x = c(quantile, quantile),
  y = c(0, denisty_rc_values[length(denisty_rc_values)]),
  lty = 2
)

lines(x=c(0, 7), y=c(0,0))

text(6, 0.09, expression(alpha), cex=1.7)
text(0.5, 0.15, expression(1 - alpha), cex=1.7)

par(xpd=TRUE)
text(2, -0.33, expression(alpha == 0.05))
legend(4, 1,legend = c('Região Crítica'), box.col = "white",
       fill = c('red'), 
       density = 50)
par(xpd=FALSE)
```

\newpage
Gerando o gráfico da densidade da T.
```{r code_3, eval=F}
degree = 98
quantile = qt(0.975, df = degree)
b0_test_stat = -0.195
b1_test_stat = 5.993
rc_values = seq(-4, -quantile, length = 100)
denisty_rc_values = dt(rc_values, df = 46)
ic_values = seq(-quantile, quantile, length = 100)
denisty_ic_values = dt(ic_values, df = 46)

plot(
  function(x)
    dt(x, df = 46),
  xlim = c(-4, 7),
  ylab = '',
  xlab = 'Quantis',
  bty="n",
  yaxt='n',
  xaxt='n'
)
axis(side=1, at=round(c(-4, -quantile, 0 ,quantile, 7), 2))

polygon(
  x = c(-4, rc_values, -quantile),
  y = c(0, denisty_rc_values, 0),
  border = FALSE,
  col = 'red',
  density = 50
)
polygon(
  x = c(quantile, sort(-1 * rc_values), 7),
  y = c(0, sort(denisty_rc_values, decreasing = TRUE), 0),
  border = FALSE,
  col = 'red',
  density = 50
)


lines(
  x = c(-quantile, -quantile),
  y = c(0, denisty_rc_values[length(denisty_rc_values)]),
  lty = 2
)
lines(
  x = c(quantile, quantile),
  y = c(0, denisty_rc_values[length(denisty_rc_values)]),
  lty = 2
)

lines(x=c(-4, 7), y=c(0,0))



text(3.2, 0.23, expression(t[obs]), cex=1.3)
points(b1_test_stat, 0, pch=16)
arrows(3.2, 0.2,b1_test_stat,0)

text(-3, 0.07, expression(frac(alpha, 2)), cex=1.3)
text(3, 0.07, expression(frac(alpha,2)), cex=1.3)
text(0, 0.15, expression(1 - alpha), cex=1.3)

par(xpd=TRUE)
text(4, -0.1, expression(alpha == 0.05))
legend(3.7,0.35,legend = c('Região Crítica'), box.col = "white",
       fill = c('red'), 
       density = 50)
par(xpd=FALSE)
```